ACORDAO-COMPLETO-2351435

ACÓRDÃO 1468/2019 ATA 23/2019 - PLENÁRIO

Vistos, relatados e discutidos estes autos de solicitação de fiscalização formulada pela Comissão de Fiscalização Financeira e Controle da Câmara dos Deputados, 
ACORDAM os Ministros do Tribunal de Contas da União, reunidos em sessão do Plenário, ante as razões expostas pelo Relator, em:
9.1. informar à Comissão de Fiscalização Financeira e Controle da Câmara dos Deputados que:
9.1.1. em relação à situação física, a Barreira do Cabo Branco/PB apresenta vários pontos de deterioração e erosão avançada, conforme fotos aéreas do presente relatório, o que corrobora o parecer 22/2018 da Defesa Civil de João Pessoa;
9.1.2. a única intervenção realizada até o momento são as obras de pavimentação e drenagem na parte superior da Barreira, as quais estão sendo custeadas com recursos próprios da prefeitura de João Pessoa/PB;
9.1.3. há dois Contratos de Repasse relacionados às obras da Barreira do Cabo Branco/PB (0335669-69/2010 e 0348129-95/2010) , firmados entre o Ministério do Turismo e o município de João Pessoa/PB, mas que tiveram, até o presente momento, apenas a execução de recursos municipais, a título de contrapartida, para pagamento de parcela dos estudos ambientais;
9.1.4. mediante o empenho 2018NE000563, da Secretaria Nacional de Defesa Civil, de 19/12/2018, no valor de R$ 65.419.191,08, há a perspectiva de aplicação próxima de recursos federais nas obras de contenção da erosão na Barreira do Cabo Branco;
9.1.5. este Tribunal continuará acompanhando as obras da Barreira do Cabo Branco em João Pessoa/PB e informará à Comissão de Fiscalização Financeira e Controle da Câmara dos Deputados da situação encontrada;
9.2. determinar à SeinfraUrbana que continue o acompanhamento das obras da Barreira do Cabo Branco em João Pessoa/PB;
9.3. dar ciência deste acórdão ao Governo do Estado da Paraíba e à Prefeitura Municipal de João Pessoa.

Acompanhamento das obras de contenção da Barreira do Cabo Branco, em João Pessoa-PB, em atendimento à Solicitação do Congresso Nacional.

Prefeitura Municipal de João Pessoa - PB;

3. Interessado: Congresso Nacional

13.1. Ministros presentes: José Mucio Monteiro (Presidente), Walton Alencar Rodrigues, Benjamin Zymler (Relator), Aroldo Cedraz, Raimundo Carreiro e Vital do Rêgo.
13.2. Ministros-Substitutos convocados: Augusto Sherman Cavalcanti e Marcos Bemquerer Costa.
13.3. Ministro-Substituto presente: André Luís de Carvalho.

BENJAMIN ZYMLER

Cuidam os autos de acompanhamento das obras de contenção da Barreira do Cabo Branco, em João Pessoa-PB, em atendimento à Solicitação do Congresso Nacional (TC Processo 009.239/2017-0 - arquivado) , de autoria do Deputado Wilson Filho, conforme Acórdão 1660/2017-TCU-Plenário.
2.	A Barreira do Cabo Branco (figura 1) é uma falésia situada no extremo leste da cidade de João Pessoa/PB, famosa por ser o ponto mais oriental das Américas (figura 2) e uma das principais atrações turísticas da cidade. Na parte superior encontram-se o farol do Cabo Branco e a Estação Ciência, Cultura e Artes, este último um complexo de mais de 8.000 m2 de área construída projetado pelo arquiteto Oscar Niemeyer.  
Figura 2: localização da Barreira no mapa mundiFigura 1: Vista área da Barreira do Cabo Branco - fev/2019		
	
Fonte: Drone Sec-PBFonte: google maps
3.	Apesar de sua relevância, a barreira vem sofrendo com a erosão marinha, o que é um problema tanto sob a ótica do turismo quanto da segurança das pessoas que transitam na região, haja vista os desabamentos/deslizamentos de terra na área. 
4.	Essa situação levou a prefeitura de João Pessoa a interditar trechos de ruas e calçadas na parte superior da barreira (peça 46, p. 6-7) , o que aumentou a expectativa por uma intervenção do poder público para conter o avanço da erosão, conforme notícias da mídia local (peça 46, p. 13-18) . 
5.	O estado de deterioração da barreira e a necessidade de uma intervenção urgente são melhor evidenciadas no Relatório de Vistoria Técnica 22/2018 da Defesa Civil de João Pessoa (peça 47, p.2-6) onde consta parecer técnico no sentido de que sejam realizadas obras de drenagem capazes de “absorver as águas pluviais que incidem sobre a área do topo da Falésia do Cabo Branco”, sem prejuízo das obras no sopé e no ambiente marinho. 
6.	Em 2010, a prefeitura de João Pessoa firmou dois contratos de repasse com o Ministério do Turismo (Mtur) para realizar as obras de contenção, conforme tabela a seguir:
	Nº Contrato
	Nº SIAFI
	Objeto resumido
	Valor Repasse (R$) 
	Valor Contrapartida (R$) 
	Vigência
Atual

	0335669-69/2010
	745139
	Melhoria de infraestrutura urbana, através das obras de contenção da erosão marinha na orla de João Pessoa, PB
	975.000,00
	42.000,00
	30/6/2019

	0348129-95/2010
	754554
	Melhoria de infraestrutura urbana, através das obras de contenção da erosão marinha na orla de João Pessoa/PB - 2ª etapa.
	4.875.000,00
	215.000,00
	30/6/2019

Fonte: Siconv
7.	A unidade técnica assim se manifestou acerca da situação atual das obras de contenção:
	“EXAME TÉCNICO
	Cenário em 2018
1. Nos dias 29 e 30/5/2018 foram realizadas, separadamente, reuniões com representantes da CEF e da prefeitura de João Pessoa/PB (secretaria de planejamento) . A partir das informações prestadas nas reuniões e dos documentos coletados nos autos dos Contratos de Repasse (CR) em análise (tabela 1) verificou-se o seguinte:
a.  O projeto inicial previa a realização de enrocamento na base da barreira juntamente com a construção de 150 m de quebra-mar; 
b.  Em março de 2016 a prefeitura solicitou a reprogramação dos Contratos de Repasse, uma vez que, após a realização de uma Audiência Pública, ocorrida no segundo semestre de 2015, o projeto fora reavaliado decidindo-se postergar a intervenção no sopé da barreira e no mar a fim de se iniciar pela parte superior da falésia com obras de pavimentação e drenagem (peça 48, p. 1) ;
c.  Essa solicitação de mudança gerou um impasse junto à CEF uma vez que o objeto inicialmente previsto tratava de contenção da erosão marinha da barreira e não de drenagem e pavimentação, o que levou a não aprovação da reprogramação por parte da Caixa (peça 48 p.2) ;
d.  Em reunião, a CEF informou, também, que entendia caber ao Ministério do Turismo (MTur) a aprovação, tendo em vista a dúvida quanto ao enquadramento das obras de pavimentação e drenagem no objeto originalmente previsto; 
2. Ante o impasse sobre o enquadramento das obras de drenagem e pavimentação no objeto dos Contratos de Repasse (tabela 1) , foi realizada uma videoconferência, em 5/6/2018, visando viabilizar uma solução que contou com representantes da Caixa/gigov/PB, Caixa/DF, MTur, Secretaria de Planejamento de João Pessoa e da ex-Secex-PB (peça 47, p. 31-33) . 
3. Durante a videoconferência, os representantes do Ministério do Turismo, baseados em posicionamento anterior da Caixa/gigov/PB, entenderam que a mudança solicitada no projeto configuraria mudança de objeto e que não seria possível aprová-la à luz da legislação atual. Essa posição foi firmada oficialmente em 17/7/2018, conforme e-mail de peça 47, p.34-35.
4. Não obstante, a prefeitura já havia iniciado as obras, com recursos próprios, desde 5/2/2018 (peça 34) , conforme o Contrato 33.001/2018, no valor de R$ 5.272.637,39, para pavimentação, drenagem e recuperação de áreas degradadas na falésia do Cabo Branco (peça 49, 96) . 
5. A equipe de fiscalização do TCU visitou o local das obras fazendo registro fotográfico aéreo, conforme foto abaixo.
Figura 3: Vista área do local das obras de pavimentação e drenagem na parte superior da Barreira do Cabo Branco (jun/2018) 
Fonte: Drone Sec-PB
6. Figura 4: Vista parcial da Barreira do Cabo Branco (Jun/2018) Também foi visitada a Barreira, onde, na ocasião, foram tiradas fotos aéreas utilizando-se o drone da Sec-PB. Nas fotos é possível visualizar vários trechos onde já houve deslizamento, bem como o desgaste da falésia. 
Fonte: Drone Sec-PB
Fonte: https://www.pic2map.comFigura 5: Localização da foto acima. 7° 8' 43.00" S, 34° 48' 11.00" W
	Cenário em 2019
7. A CEF informou que “Não há empresas executando obras ou serviços” no âmbito dos Contratos de Repasse relacionados à barreira e que houve apenas pagamentos parciais de projetos de EIA/RIMA, mas com recursos da contrapartida, não tendo havido, portanto, utilização de recursos federais (peça 101) .  
8. Por sua vez, a prefeitura de João Pessoa informou que de todo o plano de trabalho previsto nos dois Contratos de Repasse da barreira do Cabo Branco (tabela 1) apenas a execução da Meta 2 (estudo do EIA/RIMA) é que está em andamento, contando com 4,36% de execução no contrato 0335669-69/2010 e 21,80% no contrato 0348129-95/2010 (peça 49, p. 1-3) .
9. Para tanto, a prefeitura contratou a empresa Eicomnor Engenharia Impermeabilização Comércio do Nordeste Ltda., por R$ 535.243,95, conforme Contrato 05001/2017/SEMAM (peça 50, p.1-11) , cujo objeto é a elaboração do Estudo de Impacto Ambiental, do Relatório de Impacto Ambiental no Meio Ambiente e do projeto executivo de pavimentação, drenagem e contenção do processo de erosão marinha da falésia do Cabo Branco e da praia do Seixas na cidade de João Pessoa/PB.
10. Foram pagos à empresa, até o momento, R$ 140.048,53, com recursos próprios da prefeitura de João Pessoa (peça 49, p.41-51) corroborando o que fora informado pela CEF, em relação aos Contratos de Repasse 0335669-69/2010 e 0348129-95/2010 (tabela 1) . Não houve, portanto, utilização de recursos federais do repasse até o momento.
Licenciamento ambiental 
11. A prefeitura de João Pessoa informou (peça 49, p.3-4) que, das licenças necessárias para a execução total da intervenção, foi obtida apenas a licença para as obras na área continental da Falésia (pavimentação, drenagem e recuperação de áreas degradadas) válida até 6/2/2020 (peça 49, p. 67) . 
12. Há, ainda, segundo o município, uma “urgente necessidade” de autorização prévia por parte do órgão ambiental estadual, SUDEMA, para a captura de fauna e flora no meio marítimo para a conclusão dos estudos do EIA/RIMA. A prefeitura relata que houve uma série de negativas por parte da SUDEMA e que a ausência dessa licença prejudica a conclusão dos citados estudos. 
Obras de Pavimentação e Drenagem no topo da Barreira
13. Em relação às obras de pavimentação e drenagem no topo da falésia, iniciadas em fevereiro de 2018, conforme item 14, foi informado que estas se encontram paralisadas para análise do projeto atualizado apresentado pela empresa contratada (Comercial e Construtora Fênix EIRELI Ltda.)  e que seus pagamentos estão sendo realizados com recursos próprios da prefeitura (peça 49, p.5) , não havendo mais expectativas de utilização de recursos federais para sua conclusão, haja vista a negativa de reprogramação do Contrato de Repasse mencionada nos itens 11 e 12.
Empenho para obras marítimas e no sopé da Barreira
14. Na segunda quinzena de dezembro de 2018, foi noticiado na mídia que o então Ministro da Integração Nacional autorizara um empenho no valor de R$ 65 milhões para a execução da nova etapa das obras na Barreira do Cabo Branco em João Pessoa (peça 46, p. 1-2) . 
15. A prefeitura confirmou a informação apresentando a referida nota de empenho (peça 49, p.73) e informando que (peça 49, p. 4) , apesar de ainda não haver novo contrato de repasse/convênio para as obras, o projeto de engenharia apontado como necessário para todas as intervenções, o qual também contempla obras no sopé da falésia e no mar, montando a aproximadamente R$ 70 milhões, já está pronto, conforme peças 51 a 100.
16. Em fevereiro de 2019, foi realizada nova visita à falésia onde foram tiradas novas fotos mostrando a situação atual.
Figura 6: Trecho interditado da Barreira  (Fev/2019)	
Figura 7: Localização das fotos 6, 8 e 9.  7° 8' 45.00" S, 34° 47' 59.00" W
	
Figura 8: Detalhe da área interditada corroída pela erosão (fev/2019) 
Figura 9: Rua parcialmente destruída pela erosão (fev/2019) 
CONCLUSÃO
17. A partir dos dados coletados na Inspeção, verifica-se que, até o presente, não houve utilização de recursos federais nas obras em andamento na parte superior da Barreira do Cabo Branco. 
18. Conforme demonstrado nos itens 17 a 20, os dois contratos de repasse existentes (tabela 1) , firmados entre a prefeitura de João Pessoa e o Ministério do Turismo, não tiveram desembolso algum de verbas da União, tendo havido apenas a execução da contrapartida da prefeitura para pagamento de parte do EIA/RIMA. 
19. Chama a atenção o longo período de mais de oito anos transcorrido desde a assinatura dos contratos de repasse em 31/12/2010 e o início da intervenção na Barreira. Compulsando-se os autos dos contratos de repasse, verificou-se que houve uma série de pedidos de prorrogação de prazo por parte da prefeitura atrelados a pendências nos projetos de engenharia da obra.  
20.  Mais recentemente, a negativa da Caixa Econômica Federal em aprovar a reprogramação devido a mudança no objeto de enrocamento na base da falésia mais construção de quebra-mar, para pavimentação e drenagem na parte superior, levou a prefeitura a executar as obras com recursos próprios, o que afastou a competência do TCU para fiscalizar essa ação. 
21. 	Embora os contratos de repasse em questão se encontrem vigentes até 30/6/2019, não se vislumbra utilização de grande parte desses recursos, haja vista o contrato para elaboração do EIA/RIMA firmado pela prefeitura de João Pessoa com a empresa Eicomnor Engenharia Impermeabilização Comércio do Nordeste Ltda. montar a R$ 535.243,95, o que representa aproximadamente apenas 9% do total dos contratos de repasse 0335669-69/2010 e 0348129-95/2010 (tabela 1) .
22. Há, no entanto, uma perspectiva de repasse de verbas federais para as obras de contenção da barreira do Cabo Branco, tendo em vista o empenho 2018NE000563, da Secretaria Nacional de Defesa Civil, de 19/12/2018, no valor de R$ 65.419.191,08, conforme o item 25. Contudo, não se falou em novo contrato de repasse ou convênio. 
23. Em relação à situação da Barreira, as fotos demonstram vários pontos de deterioração e erosão avançada, o que corrobora o parecer da Defesa Civil de João Pessoa, conforme item 5.
24. Por fim, considerando: i) a relevância da Barreira como ponto de referência para o estado da Paraíba e para o Brasil; ii) a decisão prolatada no Acórdão 1660/2017-TCU-Plenário de que o TCU acompanharia as obras até sua conclusão; iii) a perspectiva da chegada de novos recursos para as obras da Barreira; iv) o fato dos contratos de repasse em questão estarem vigentes até 30/6/2019; v) o novo modelo de gestão implementado no TCU a partir do corrente ano, entende-se que se deva informar a Comissão de Fiscalização Financeira e Controle da Câmara dos Deputados acerca da situação atual das obras na Barreira do Cabo Branco, bem como continuar o presente acompanhamento agora por intermédio da SeinfraUrbana, detentora da clientela da Secretaria Nacional de Defesa Civil, conforme Portaria-Segecex nº 6, de 18 de fevereiro de 2019.
PROPOSTA DE ENCAMINHAMENTO
25. Ante todo o exposto, submetem-se os autos à consideração superior, propondo:
26. Informar à Comissão de Fiscalização Financeira e Controle da Câmara dos Deputados que:
a.  em relação à situação física, a Barreira do Cabo Branco apresenta vários pontos de deterioração e erosão avançada, conforme fotos aéreas do presente relatório, o que corrobora o parecer n. 22/2018 da Defesa Civil de João Pessoa;
b.  a única intervenção realizada até o momento são as obras de pavimentação e drenagem na parte superior da Barreira, as quais estão sendo custeadas com recursos próprios da prefeitura de João Pessoa/PB;
c.  há apenas dois Contratos de Repasse relacionados às obras da Barreira (0335669-69/2010 e 0348129-95/2010 (tabela 1) , firmados entre o Ministério do Turismo e o município de João Pessoa/PB, os quais se encontram vigentes até 30/6/2019, mas que não tiveram desembolso nenhum de verbas federais, apenas execução de parte da contrapartida da prefeitura para pagamento de parte dos estudos EIA/RIMA;
d.  embora não haja um novo contrato de repasse, há um empenho da ordem de R$ 65 milhões do ex-Ministério da Integração Nacional cuja finalidade seria para o custeio da totalidade das obras de contenção da erosão na Barreira do Cabo Branco, incluindo aí as obras no sopé da Falésia e no ambiente marinho.
27. Determinar à SeinfraUrbana que continue o acompanhamento das obras da Barreira do Cabo Branco em João Pessoa/PB informando à Comissão de Fiscalização Financeira e Controle da Câmara dos Deputados da situação encontrada.
28. Encaminhar cópia da decisão que vier a ser proferida à Comissão de Fiscalização Financeira e Controle da Câmara dos Deputados e à prefeitura de João Pessoa/PB.”
	É o relatório.

não há

Não atuou.

SOLICITAÇÃO DO CONGRESSO NACIONAL. REQUERIMENTO PARA QUE O TCU ACOMPANHE AS OBRAS DE CONTENÇÃO DA BARREIRA DO CABO BRANCO, EM JOÃO PESSOA/PB. CONHECIMENTO. CONSTITUIÇÃO DE PROCESSO DE ACOMPANHAMENTO. ENVIO DE INFORMAÇÕES.

ACOMPANHAMENTO (ACOM)

Secretaria de Controle Externo no Estado da Paraíba (Secex-PB)

Trata-se, originariamente, de solicitação da Comissão de Fiscalização Financeira e Controle da Câmara dos Deputados (CFFC) para que o Tribunal de Contas da União acompanhe as obras de contenção da Barreira do Cabo Branco, em João Pessoa-PB, até sua conclusão. 
2.	A Barreira do Cabo Branco é uma falésia situada no extremo leste da cidade de João Pessoa/PB, famosa por ser o ponto mais oriental das Américas e uma das principais atrações turísticas da cidade. Na parte superior encontram-se o farol do Cabo Branco e a Estação Ciência, Cultura e Artes, este último um complexo de mais de 8.000 m2 de área construída projetado pelo arquiteto Oscar Niemeyer.
3.	A barreira vem sofrendo com a erosão marinha, o que é um problema tanto sob a ótica do turismo quanto da segurança das pessoas que transitam na região, haja vista os desabamentos/deslizamentos de terra na área. 
4.	Essa situação levou a prefeitura de João Pessoa a interditar trechos de ruas e calçadas na parte superior da barreira (peça 46, p. 6-7) , o que aumentou a expectativa por uma intervenção do poder público para conter o avanço da erosão, conforme notícias da mídia local (peça 46, p. 13-18) . 
5.	O estado de deterioração da barreira e a necessidade de uma intervenção urgente são bem evidenciados no Relatório de Vistoria Técnica 22/2018 da Defesa Civil de João Pessoa (peça 47, p. 2-6) , onde consta parecer técnico recomendando que sejam realizadas obras de drenagem capazes de “absorver as águas pluviais que incidem sobre a área do topo da Falésia do Cabo Branco”, sem prejuízo das obras no sopé e no ambiente marinho (quebra-mar) .
6.	Em sua primeira manifestação, a Secretaria de Controle Externo no Estado da Paraíba (SecexPB) verificou que existiam dois contratos de repasse celebrados entre a Prefeitura de João Pessoa e o Ministério do Turismo, com valores totais de R$ 5.090,000,00 e R$ 1.017.000,00, os quais tinham por objeto “a execução de obras de contenção da erosão marinha na orla de João Pessoa/PB”.
7.	Como, para esses contratos, não havia tido ainda a liberação de recursos, esta Corte de Contas, mediante o Acórdão 1660/2017-TCU-Plenário, comunicou, em 2/8/2017, à Comissão de Fiscalização Financeira e Controle da Câmara dos Deputados (CFFC) que:
	a) as obras referentes à contenção da erosão da Barreira do Cabo Branco ainda não foram iniciadas;
	b) o Tribunal de Contas da União acompanhará as obras de contenção da Barreira do Cabo Branco.
II
8.	Nesta feita, trata-se do acompanhamento determinado pelo mencionado acórdão.
9.	A unidade técnica verificou que a única intervenção realizada até o momento são as obras de pavimentação e drenagem na parte superior da Barreira, as quais estão sendo custeadas com recursos próprios da prefeitura de João Pessoa/PB;
10.	Quanto à execução de serviços objeto dos dois contratos de repasse, foi verificado que apenas a execução da Meta 2 (Estudo de Impacto Ambiental e Relatório de impacto sobre o Meio Ambiente) está em andamento, contando com 4,36% de execução no contrato 0335669-69/2010 e 21,80% no contrato 0348129-95/2010 (peça 49, p. 1-3) .
11.	Consoante informações do município de João Pessoa/PB, a demora na elaboração dos documentos ambientais deve-se à ausência, até o presente momento, de autorização do órgão ambiental estadual para a captura de fauna e flora no meio marítimo. 
12.	Constatou-se, também, que não houve o desembolso de verbas da União, tendo havido apenas a execução da contrapartida da municipalidade. Entretanto, vislumbrou-se a possível aplicação de recursos federais em data próxima, em razão empenho da ordem de R$ 65 milhões pelo  então Ministério da Integração Nacional, cuja finalidade seria para o custeio da totalidade das obras de contenção da erosão na Barreira do Cabo Branco, incluindo aí as obras no sopé da Falésia e no ambiente marinho.
13.	Em relação à situação física da Barreira de Cabo Branco, confirmou-se a apresentação de vários pontos de deterioração e erosão avançada, conforme fotos aéreas do presente relatório, o que corrobora o parecer 22/2018 da Defesa Civil de João Pessoa/PB.
III
14.	Nesse quadro, diante da perspectiva de aplicação próxima de recursos federais, acompanho o posicionamento da unidade técnica para que seja mantido o acompanhamento das obras da Barreira do Cabo Branco em João Pessoa/PB, bem como seja informado à Comissão de Fiscalização Financeira e Controle da Câmara dos Deputados acerca das constatações efetuadas pela equipe de auditoria desta Corte de Contas.
Diante do exposto, acolho o parecer da unidade e voto por que o Tribunal adote o acórdão que ora submeto à deliberação deste Colegiado.
TCU, Sala das Sessões Ministro Luciano Brandão Alves de Souza, em 26 de junho de 2019.
BENJAMIN ZYMLER 
Relator